臺灣高等法院民事判決
109年度重上字第560號
上  訴  人  A1
            B1
兼上列2人共同
法定代理人  A01
上列3人共同
訴訟代理人  吳宏山律師
上  訴  人  鍾沅宏

訴訟代理人  唐于智律師
上列當事人間請求損害賠償事件，兩造對於中華民國109年4月17
日臺灣桃園地方法院107年度重訴字第395號判決各自提起上訴，
本院於111年3月8日言詞辯論終結，判決如下：
    主      文
原判決㈠主文第一項關於命上訴人甲○○給付上訴人A01超過新臺幣
參佰肆拾貳萬陸仟肆佰陸拾參元本息部分；㈡主文第二、三項命
上訴人甲○○給付上訴人A1、B1本息部分，暨該部分訴訟費用之裁
判，均廢棄。
上開廢棄部分，上訴人A01、A1、B1在第一審之訴均駁回。
上訴人甲○○其餘上訴及上訴人A01、A1、B1之上訴，均駁回。
經廢棄之㈠部分第一審訴訟費用由上訴人A01負擔，㈡部分之第一
審訴訟費用由上訴人A1、B1負擔；第二審訴訟費用，關於上訴人
甲○○上訴部分，由上訴人甲○○負擔百分之二十五，餘由上訴人A0
1、A1、B1負擔；關於上訴人A01、A1、B1上訴部分，由上訴人A0
1負擔百分之七十七、A1負擔百分之十、B1負擔百分之十三。
原判決主文第一項所命給付除廢棄部分外，於上訴人A01以新臺
幣壹佰壹拾肆萬貳仟元為上訴人甲○○供擔保後，得假執行。但上
訴人甲○○如以新臺幣參佰肆拾貳萬陸仟肆佰陸拾參元為上訴人A0
1預供擔保，得免為假執行。
    事實及理由
一、上訴人A01、A1、B1（下合稱A01等3人）在原審依物之瑕疵
    擔保、民法第227條之1、第191條第1項、第184條第1項前段
    、後段、第2項規定、第192條第2項、第194條規定，請求對
    造上訴人甲○○賠償其等所受扶養費及非財產上之損害（見原
    審卷一第25、283頁、卷二第48、94-95、130、162-163、19
    3-194、234、245-246頁），在本院則不再主張物之瑕疵擔
    保及民法第184條第1項後段規定（見本院卷一第306、313-3
    21頁）。又A01等3人在原審主張甲○○就壁扇、鐵窗之設置違
    反民法第423條、建築法第77條、用戶用電設備裝置規則第5
    8、59條規定，而有過失（同上原審卷頁），在本院主張甲○
    ○另有違反建築法第77條之2第1項第2款、消防法第6條第1、
    5項規定之情事，而有過失（見本院卷一第317-319頁），核
    係對於甲○○有違反保護他人法律及違反注意義務等攻擊防禦
    方法所為補充，依民事訴訟法第447條第1項第3款規定，亦
    應准許。另甲○○在本院就A01等3人之侵權行為請求，提出時
    效抗辯（見本院卷一第153-154頁），及抗辯A01、B01與有
    過失、B01無扶養能力、甲○○已給付A017萬元應予扣除等情
    （見本院卷一第445、455頁），衡以甲○○從未表示拋棄時效
    利益，且時效抗辯攸關甲○○是否得拒絕給付，而與有過失等
    其他抗辯則攸關甲○○之賠償金額是否應予減輕、A01等3人是
    否未受扶養費之損害及賠償金額是否應予扣除7萬元，如不
    許甲○○提出，有顯失公平之虞，依民事訴訟法第447條第1項
    第6款規定，應准許其提出。
二、A01等3人主張：A01於民國105年9月7日向甲○○承租桃園市○○
    區○○○路0段000巷00弄00號2樓房屋（下稱系爭房屋），供伊
    與妻B01、子女A1、B1、甲○○、乙○○、丙○○（下合稱A01等7
    人；B01、甲○○、乙○○、丙○○下合稱B01等4人）一家7口居住
    。詎甲○○設置在系爭房屋西側靠陽台房間（下稱房間1）南
    側牆壁上之壁扇（下稱系爭壁扇），因擺動處之引出線長期
    擺動致披覆破損，於105年10月16日晚上7時許漏電而與金屬
    外殼接觸起火燃燒，系爭壁扇掉落地面後延燒其他物品而引
    發火災（下稱系爭火災），且甲○○設置在房間1西側陽台之
    鐵窗（下稱系爭鐵窗）以鐵絲纏繞無法開啟，使B01等4人逃
    生不及，致全身嚴重燒傷、熱休克死亡。甲○○為系爭房屋之
    所有權人及出租人，應注意維護系爭房屋之電氣設備及逃生
    設備之安全性，竟疏未注意系爭壁扇之電源線披覆已磨損而
    有漏電危險，及系爭鐵窗以鐵絲纏繞無法開啟逃生而有過失
    ，對於系爭房屋之設置保管有欠缺，違反民法第423條、用
    戶用電設備裝置規則第58、59條、建築法第77條、第77條之
    2第1項第2款、消防法第6條第1、5項等保護他人之法律，而
    有不完全給付情事，應對B01等4人死亡結果負損害賠償責任
    。A01因B01、甲○○、乙○○死亡、A1、B1因B01死亡不能對伊
    等負扶養義務，依序受有扶養費損害新臺幣（下同）276萬0
    370元、187萬2567元、240萬785元，並承受精神上莫大痛苦
    ，A01受有非財產上損害1000萬元、A1及B1各250萬元。爰依
    民法第227條、第227條之1、第191條第1項、第184條第1項
    前段、第2項、民法第192條第2項、第194條規定，請求甲○○
    給付上開金額並加計法定遲延利息（A01等3人逾上開範圍之
    請求，經原審判決駁回，未據聲明不服，不在本院審理範圍
    ）。   
三、甲○○則以：桃園市政府消防局鑑定書（下稱消防局鑑定書）
    認為系爭火災不能排除起因於A01子女玩火之可能性，中央
    警察大學鑑定書（下稱警大鑑定書）僅憑照片所為認定並非
    可採。且系爭壁扇係伊於104年間全面裝修系爭房屋時，購
    買裝設之全新品，並非老舊設備，至於系爭壁扇電線設於天
    花板上之裝設方式與起火原因無關，伊就系爭壁扇之維護或
    保管並無欠缺、過失或不完全給付，亦無違反建築法、消防
    法之情形，系爭壁扇可隨時插拔，並非民法第191條規定「
    建築物」一部分。而系爭鐵窗上之鐵絲可以輕易取下並開啟
    ，伊就鐵窗之設置亦無欠缺、過失、違反保護他人法律或不
    完全給付之情事。A01等7人就系爭壁扇之使用不當及疏未注
    意兒童玩火，為系爭火災之原因，且A01將3名年幼子女交由
    身心障礙之B01單獨看顧，B01於起火後未及時求救、逃生，
    其等又在通道上堆置雜物阻礙逃生，不可歸責於伊。況A01
    等3人於108年7月16日始追加依民法第191條第1項規定、於
    同年8月28日始追加依民法第184條第1項前段、第2項規定為
    請求，均逾民法第197條規定之2年時效期間，伊得拒絕賠償
    。縱認伊應負賠償責任，A01、B01亦與有過失，依民法第21
    7條規定，伊之賠償責任應予減輕。又B01無扶養能力，不能
    維持自己生活，其對於A01等3人之扶養義務應予免除，A01
    等3人未受扶養費之損害。A01等3人請求精神上慰撫金合計1
    500萬元金額過高，另伊已給付A017萬元慰問金，亦應扣除
    等語，資為抗辯。
四、原審判決甲○○應給付A01676萬0370元、A1331萬7878元、B13
    50萬7294元，及依序自107年8月28日、108年8月29日、8月2
    9日起至清償日止按週年利率5％計算之利息，兩造各自就其
    敗訴部分提起上訴。A01等3人聲明：㈠原判決關於駁回後開
    第二、三、四項之訴部分廢棄；㈡甲○○應再給付A01600萬元
    ，及自108年8月28日起至清償日止，按週年利率5％計算之利
    息；㈢甲○○應再給付A181萬7878元，及自108年8月29日起至
    清償日止，按週年利率5％計算之利息；㈣甲○○應再給付B1100
    萬7294元，及自108年8月29日起至清償日止，按週年利率5％
    計算之利息；㈤第二、三、四項聲明，願供擔保請准宣告假
    執行；㈥原判決文主第一、二、三項，願供擔保請准宣告假
    執行。 甲○○除就A01等3人之上訴，答辯聲明：㈠上訴駁回；
    ㈡如受不利判決，願供擔保請准宣告免為假執行外，並上訴
    聲明：㈠原判決不利於甲○○部分廢棄；㈡上開廢棄部分，A01
    等3人在第一審之訴及假執行之聲請均駁回。A01等3人對於
    甲○○之上訴則答辯聲明：上訴駁回。 　
五、兩造不爭執A01於105年9月7日承租甲○○所有系爭房屋，由A0
    1等7人共同居住使用，系爭房屋於105年10月16日晚上7時許
    發生火災，致B01等4人全身嚴重燒傷、熱休克死亡之事實，
    並有租賃契約書、桃園市政府檢附消防局火災原因調查鑑定
    書（下稱消防局鑑定書）所附觀察紀錄、談話紀錄、火災現
    場位置圖、平面圖、現場照片、偵查卷附相驗資料可稽（見
    本院卷一第267-270頁、原審卷一第78-270頁、外放消防局
    鑑定書1冊、臺灣桃園地方檢察署105年度相字卷第1662號電
    子卷證），堪認此部分事實為真實。　
六、A01等3人主張系爭火災起因於系爭壁扇漏電走火，甲○○交付
    之系爭壁扇及系爭鐵窗有欠缺，而有未盡管理維護義務之過
    失，並違反保護他人之法律，應負不完全給付及侵權行為之
    賠償責任等語，惟為甲○○所否認，並以前詞置辯。爰就A01
    等3人之主張是否有據，說明如下：
　㈠系爭火災是否因系爭壁扇馬達引出線破損漏電起火：　　
　  查系爭房屋陽台與房間1中間窗戶窗框受熱、變速、碳化等
    燒損程度以面向房間1一側較為嚴重，顯示火流係由房間1向
    陽台延燒，再檢視2樓東側房間（下稱房間2）之燒損情形，
    發現房間2沙發、北側牆壁、裝潢木板之受熱、變色、碳化
    、燒失等燒損程度以西側即靠近房間1一側較為嚴重，顯示
    火流係由房間1向房間2延燒；檢視2樓通道燒損情形，發現
    該通道牆壁受熱、變色、油漆剝落、裝潢木變色、碳化、燒
    失呈現「＼」燒痕，燒痕底部靠近房間1一側，顯示火流係由
    房間1向通道延燒；又房間1內床鋪、桌子、木櫃、冰箱、沙
    發之受熱、碳化、變形、燒失等燒損程度以靠近房間南側較
    為嚴重，房間1天花板北側輕鋼架有較多殘留，南側嚴重燒
    損、掉落，顯示火流係由南側向北側延燒，堪認系爭火災起
    火位置在房間1南側處。A01等3人主張起火點為房間1南側牆
    壁上之系爭壁扇，系爭壁扇燃燒掉落地面後延燒其他物品等
    情，並舉警大鑑定書為證（見本院卷二第83-112頁）；甲○○
    則抗辯起火點為房間1南側地面上之打火機，不能排除係小
    孩玩打火機引火之可能性等語，並舉消防局鑑定書、消防局
    火災鑑定委員會105年11月15日會議紀錄及檢察官不起訴處
    分書為證（見原審卷一第78-370頁、本院卷二第67-75頁）
    。查：
　⒈內政部消防署（下稱消防署）就系爭壁扇殘跡及電源花線熔
    痕鑑析結果，發現在馬達線圈之5條電源引出花線上有9處導
    線熔痕，依短路位置分析法，應係引出線（熔痕A、A1處）
    與馬達外殼（熔痕B處）短路所造成（見原審卷一第149-159
    頁之消防署火災證物鑑定報告）。警大鑑定書亦認係系爭壁
    扇馬達引出線A、A1發生漏電而在金屬外殼B處引燃（見本院
    卷二第111頁），據鑑定人陳金蓮在原審證稱：因電源從上
    游過來，若上游漏電，則通電中斷，下游就沒有機會漏電，
    所以當1條線路上發現多處熔痕時，會選擇最下游之熔痕檢
    視是否有起火點，故研判本件係在A、A1、B處發生漏電等語
    （見原審卷二第273頁）。是依短路位置分析法，系爭壁扇
    倘受來自地板之火勢延燒，應從相對位置在下方之電容器內
    上游電線先產生短路，進而斷電，下游電線應無再產生通電
    痕之可能，然系爭壁扇之電容器與馬達間線路既有多處熔痕
    ，足認系爭壁扇係從馬達引出線與外殼處之下游電線先發生
    漏電短路之情形，顯非受來自於地板之火勢延燒致生短路（
    見本院卷一第247-249頁之消防署函附電風扇殘存組件復原
    示意圖）。次查，系爭壁扇支架右側牆壁上原掛有2幅畫，
    觀察該2幅畫在南側牆壁上留存之燃燒痕跡可知，緊鄰系爭
    壁扇右側之小幅畫應係整幅燃燒，故留下全部面積之嚴重焦
    黑痕跡，而小幅畫右側之大幅畫則僅左上角部分留下焦黑痕
    跡，其餘部分則僅有邊框燃燒之焦黑痕跡（見本院卷二第11
    0頁之現場相片50），堪認火勢係來自於2幅畫之左上方即系
    爭壁扇，並非從地板向上延燒。再觀系爭壁扇之扇葉嚴重燒
    失，僅殘留金屬鋼，電源線多處燒熔，馬達亦嚴重燒熔、變
    色（見本院卷二第92-94頁之現場相片105-110），而房間1
    南側地板上堆放之物品如延長線、吹風機、衣物並未嚴重燒
    燬（見原審卷一第104頁之消防局鑑定書勘查紀錄至、第2
    11-212頁之現場相片83-90，及原審卷二第71-72頁之證人即
    消防局調查科人員乙○○證述），地板也保留原有色彩（見本
    院卷二第89頁之現場相片143、144），原放置桌上之水壺、
    鍋子及其內食物仍保留大致外觀（見原審卷二第206-210頁
    之現場相片74-82），可見系爭壁扇之受燒時間最長，地板
    物品應係受燒在後，而桌上物品則在桌面燒失後掉落地面最
    後受燒。綜上堪認系爭火災係系爭房屋房間1南側處牆壁上
    方之系爭壁扇先行起火燃燒，掉落地面再延燒其他物品，而
    由系爭壁扇處發現熔痕及位置觀之，起火點應係系爭壁扇馬
    達引出處之電源線，其短路原因可能為引出處之電源線過短
    、防護不周，長期擺動與外殼磨擦導致批覆破損，而由金屬
    外殼漏電引燃火焰。 　
　⒉甲○○雖抗辯消防局鑑定書及105年11月15日會議結論將小孩玩
    火並列為起火原因（見原審卷一第122、263-267頁），惟查
    ：
　⑴據消防局火災調查科科長丁○○在原審證稱其研判理由為：系
    爭壁扇馬達導線與金屬外殼短路之原因有二，一是導線本身
    絕緣不良，一是因火災現場燃燒火焰造成絕緣受損，這兩種
    情形必須依火災現場燃燒狀況做綜合判斷，其係依據物品受
    燒狀況判斷起火點在麻將桌周邊，周邊有發現垃圾桶及打火
    機金屬頭殘跡，且有由垃圾桶兩側延燒之痕跡等語（見原審
    卷二第146頁），消防署蕭組長於會議中亦表示：本案垃圾
    桶桶身受燒平均，應有火源由垃圾桶內部燒出等意見（見原
    審卷一第266頁）。惟查，系爭壁扇與打火機金屬頭在系爭
    火災現場位置均靠近麻將桌附近地面上（見原審卷一第81頁
    之火災現場平面圖），無從僅以起火點在麻將桌附近即排除
    系爭壁扇燃燒掉落地面延燒之可能性。又垃圾桶距離麻將桌
    、打火機金屬頭較遠（見原審卷一第81頁之火災現場平面圖
    ），且該垃圾桶之底板並未燒失，仍保留形狀及色彩（見本
    院卷二第90頁之現場相片145），亦難認係打火機在垃圾桶
    內部引燃火焰，火勢從垃圾桶向周圍延燒。
　⑵另消防署葉科長於該會議中雖表示：若是系爭壁扇起火掉落
    麻將桌東側地面，則麻將桌東側桌面應會燒失，但麻將桌東
    側靠牆桌面仍有殘留、北側桌面相對燒失嚴重，故此可能性
    較小等意見（見原審卷二第266頁）。惟由現場照片可見麻
    將桌桌面已全部燒失，僅殘存金屬腳架（見原審卷一第192-
    193頁之現場相片49、51、52），並無其所稱麻將桌東側靠
    牆桌面有殘留、北側桌面相對燒失嚴重之情形。
　⑶至證人即1樓住戶劉得安雖稱：其曾於A017人搬進系爭房屋10
    幾天時，看見小男孩手拿打火機，但沒有玩火或點火，之後
    就沒有再見過小孩玩打火機等語（見原審卷一第135-136頁
    ），甲○○亦稱：其於系爭火災當天下午3時、4時許有上樓，
    當時B01沒有在烹煮，小孩沒有在玩火等語（見原審卷一第1
    30頁），惟劉得安、甲○○均未看見A01子女有點火、玩火之
    舉動，自難依其等所陳逕認系爭火災係小孩玩打火機引火所
    致。
　⑷此外，細繹消防局鑑定書及105年11月15日會議紀錄之記載，
    並未如消防署證物鑑定報告及警大鑑定書針對上開⒈所述系
    爭壁扇引出線多處熔痕位置分析、房間1南側牆壁上2幅掛畫
    之燃燒痕跡、南側牆壁周邊物品之燃燒程度等節進行討論，
    檢察官不起訴處分書亦未斟酌此部分證據並說明理由，僅以
    各專家看法不同，而認不能排除其他起火原因（見本院卷二
    第70-75頁），自難逕採為有利於甲○○之認定。　
　㈡系爭鐵窗之設置有無妨礙B01等4人逃生之情事：
　　A01等3人雖主張系爭鐵窗以鐵絲纏繞無法開啟，致B01等4人
    逃生不及云云，並舉網路新聞報導、消防局現場照片及電視
    新聞影片檔案為證（見原審卷一第290-293、205頁、本院卷
    二第141、161-166頁）。惟觀上開照片及影片可見系爭鐵窗
    逃生口開口處之鐵絲細且短，僅單向穿過鐵窗開口處，並非
    反覆纏繞，亦無上鎖，在影片中消防局救護隊長丙○○可輕易
    以1個動作抽出鐵絲，將系爭鐵窗往外推開（見本院卷二第3
    29-333頁），證人丙○○亦在原審證稱：其發現系爭鐵窗只有
    1根鐵絲插著，其就順勢推開鐵窗做測試，當時鐵窗是可以
    開的，但忘記可以開多大等語（見原審卷二第77-78頁），
    堪認系爭鐵窗可輕易開啟，並無阻礙逃生之情事。至於網路
    新聞報導所稱「因為陽台鐵窗被鉤上鐵絲打不開，阻斷生路
    」、「火場鑑識人員：『它是用鐵絲勾住的，如果第一時間
    沒有注意到，要推開是不容易的』」、「再加上鐵窗被鐵絲
    鎖住，阻礙逃生」、「事後勘驗現場發現鐵窗有鐵門，但因
    為被用鐵絲固定，火勢來得迅速根本來不及打開」、「有1
    個小鐵門，它是用鐵絲來勾住，第一時間要推開不容易」等
    節（見原審卷一第290-293頁），然上開報導所稱鐵絲勾住
    、固定、鎖住、打不開等描述與事實不符，又未敘明消息來
    源，自難僅憑該等報導遽認系爭鐵窗之設置有阻礙逃生之情
    事。　　
　㈢甲○○是否應就系爭壁扇馬達引出線漏電起火，負損害賠償責
    任：
　⒈關於侵權行為損害賠償責任部分：
　⑴民法第191條第1項規定之建物所有人之損害賠償責任：　
　　按土地上之建築物或其他工作物所致他人權利之損害，由工
    作物之所有人負賠償責任，但其對於設置或保管並無欠 缺
    ，或損害非因設置或保管有欠缺，或於防止損害之發生，已
    盡相當之注意者，不在此限，民法第191條第1項定有明文。
    又插於建築物設置電源管線插座之電器電源線、延長電源線
    ，通常用電人得隨時插拔，觀念上雖非屬建築物之成分，惟
    如經人工安裝固定使不易移動，則屬民法第191條第1項所稱
    建築物之成分。查甲○○為系爭房屋所有人，其自稱於104年
    間裝修系爭房屋時購置系爭壁扇，水電師傅將電源線引入裝
    潢天花板內，與天花板日光燈之電源線相接，有現場照片及
    證人即水電師傅謝和田於偵查中之證述可稽（見原審卷一第
    235-240頁之相片132-142、本院卷二第71頁），是甲○○透過
    人工安裝方式，將系爭壁扇固定不易移動，使系爭房屋使用
    人不得隨意插拔，則A01等3人主張系爭壁扇係系爭房屋之成
    分，堪可信取。本件因系爭壁扇馬達引出線披覆磨損漏電引
    發系爭火災，此段電源線並非隱蔽於天花板內，甲○○於交付
    工作物予A01等7人時，自得注意檢修、維護以確保電線披覆
    並無劣化破損之情形，卻疏未注意維護該固定設備之使用安
    全性，致生系爭火災並造成B01等4人死亡之結果，則A01等3
    人依民法第191條第1項規定請求甲○○負損害賠償責任，應屬
    有據。 　　　
　⑵民法第184條第2項規定違反保護他人法律之損害賠償責任：
    　
　　按建築物所有權人、使用人應維護建築物合法使用與其構造
    及設備安全，建築法第77條第1項定有明文。查甲○○將系爭
    壁扇安裝固定於牆壁，電源線固定於天花板內，使使用人不
    易移動及插拔電源，堪認屬建築物之電氣設備，則依上開規
    定，甲○○自應注意維護系爭壁扇之使用安全，詎其疏未注意
    系爭壁扇馬達引出線披覆有無磨損，致生漏電引發系爭火災
    ，造成B01等4人死亡，則A01等3人主張甲○○違反建築法第77
    條第1項規定，應依民法第184條第2項規定負損害賠償責任
    ，洵屬有據。至於用戶用電設備裝置規則第58、59條規定係
    關於接電、電流保護器、漏電斷路器之設置，A01等3人不能
    證明系爭壁扇應適用上開安裝規則，亦不能證明系爭壁扇之
    安裝方法因違反上開規定致生系爭火災，其等主張甲○○有違
    反上開規定，自非可採。另建築法第77條之2第1項第2款所
    稱「裝修材料」依建築技術規則第2條規定，係指牆面、天
    花板之裝修材料應使用耐燃一級材料而言，尚非電氣設備。
    又系爭房屋非屬消防法第6條第1項規定之各類場所，A01等3
    人亦未主張本件損害結果與同條第5項規定之住宅用火災警
    報器有關，故A01等3人主張甲○○違反建築法第77條之2第1項
    第2款、消防法第6條第1項規定，應負侵權行為損害賠償責
    任，亦非可取。
　⑶民法第184條第1項前段規定過失不法侵害他人致死之損害賠
    償責任：　
　　甲○○為系爭房屋及固定設備系爭壁扇之所有人、出租人，應
    依民法第423條規定交付合於使用之系爭壁扇，並依民法第1
    91條第1項及建築法第77條第1項規定，於租賃期間注意維護
    系爭壁扇合於使用之安全性（另關於債務不履行部分詳後⒉
    所述），詎其疏未注意系爭壁扇電源線披覆有無磨損漏電之
    危險，致生系爭火災，造成B01等4人死亡，則A01等3人依民
    法第184條第1項前段規定請求甲○○負損害賠償責任，亦屬有
    據。
　⑷甲○○對於A01等3人之侵權行為損害賠償請求權為時效抗辯，
    有無理由：
　　按因侵權行為所生之損害賠償請求權，自請求權人知有損害
    及賠償義務人時起，2年間不行使而消滅，民法第197條第1
    項前段定有明文。查A01等3人在原審起訴時，係依物之瑕疵
    擔保、債務不履行及民法第227條之1規定為請求（見原審卷
    一第5-9、24-26頁），於108年7月16日始追加依民法第191
    條第1項規定為請求（見原審卷一第282-289頁），於同年8
    月28日追加依民法第184條第1項前段、第2項規定為請求（
    見原審卷二第48頁），自A01等3人於105年9月7日知悉受有
    損害及甲○○應負損害賠償責任時起，已逾2年。甲○○依民法
    第197條第1項前段規定為時效抗辯，拒絕給付，堪認有據。
    從而，A01等3人依民法第191條第1項、第184條第1項前段、
    第2項規定請求甲○○賠償損害，不應准許。　
　⒉關於民法第227條之1規定之債務不履行損害賠償責任：
　⑴按債務人因債務不履行，致債權人之人格權受侵害者，準用
    民法第192條至第195條及第197條之規定，負損害賠償責任
    ；又不法侵害他人致死者，被害人對於第三人負有法定扶養
    義務者，加害人對於該第三人亦應負損害賠償責任；被害人
    之父、母、子、女及配偶，雖非財產上之損害亦得請求賠償
    相當之金額，民法第227條之1、第192條第2項、第194條分
    別定有明文。而出租人應以合於所約定使用收益之租賃物，
    交付承租人，並應於租賃關係存續中，保持其合於約定使用
    、收益之狀態，民法第423條亦有明文。甲○○基於其與A01間
    之租賃契約關係，應以合於約定使用之租賃物及固定設備交
    付A01，並於租賃關係存續中，保持合於使用之狀態，及注
    意維護安全。甲○○將系爭壁扇電源線拉入天花板內、固定在
    系爭房屋南側牆壁上，與系爭房屋一併交付A01等7人使用，
    自應注意維護系爭壁扇合於使用及安全。然系爭壁扇因馬達
    引出線長期擺動與外殼磨擦導致披覆破損，而由金屬外殼漏
    電引起系爭火災，並非合於約定使用，又此部分電源線並非
    隱蔽於天花板內，甲○○應得注意檢修、維護以確保電線披覆
    並無劣化破損之情形，卻疏未注意於租賃期間維護系爭壁扇
    之使用安全，已構成不完全給付之債務不履行，並致生系爭
    火災並造成A01之配偶、子女B01等4人死亡之結果，則A01依
    民法第227條之1準用第192條第2項、第194條規定，請求甲○
    ○賠償其因B01等4人死亡致其所受扶養費及非財產上之損害
    ，應屬有據（最高法院106年度台上字第1881號判決意旨參
    照）。至甲○○所舉之另案判決係因原告並非以契約當事人為
    主張，故認原告不得依民法第227條之1規定請求（見本院卷
    二第449-463頁），本件A01確為契約當事人，對甲○○有債務
    不履行請求權既屬明確，自無參酌上開判決見解之餘地。
　⑵另A1、B1與甲○○間並無債權債務關係，對於甲○○並無債務不
    履行請求權存在，則其2人依民法第227條之1規定，請求甲○
    ○賠償損害，於法未合。　　　
七、A01以甲○○有債務不履行之情事，依民法第227條之1準用第1
    92條第2項、第194條規定，請求甲○○賠償其所受扶養費損害
    276萬0370元及非財產上損害1000萬元，是否有理，說明如
    下：　
　㈠扶養費用：
　⒈按夫妻互負扶養之義務，其負扶養義務之順序與直系血親卑
    親屬同，其受扶養權利之順序與直系血親尊親屬同；受扶養
    權利者，以不能維持生活而無謀生能力者為限；前項無謀生
    能力之限制，於直系血親尊親屬，不適用之，民法第1116條
    之1、第1117條定有明文。夫妻互受扶養權利之順序，既與
    直系血親尊親屬同，自以不能維持生活為限，而不以無謀生
    能力為必要。惟因負擔扶養義務而不能維持自己生活者，免
    除其義務，但受扶養權利者為直系血親尊親屬或配偶時，減
    輕其義務，民法第1118條亦有明文。
　⒉查A01係40年5月5日出生，於系爭火災發生時已年滿65歲，其
    為重度身心障礙者，無業，名下無財產，有其個人戶籍資料
    、中華民國身心障礙證明、財產所得調件明細表可稽（見原
    審個資卷附財產所得資料、原審卷一第19頁、本院卷一第43
    7頁），其主張不能維持生活堪可採信。參以105年桃園市簡
    易生命表統計該市65歲男性尚有平均餘命18.44年，於此期
    間A1、B1、甲○○、乙○○將陸續成年（成年時間詳如附表所示
    ），則A01主張其原得請求B01與成年後之A1、B1、甲○○、乙
    ○○共同負扶養義務，但因B01、甲○○、乙○○死亡而受有無法
    請求扶養費之損害，亦屬可採。惟B01為輕度身心障礙人士
    ，無業、無財產，領取桃園市政府社會局生活補助費每月47
    00元至4872元（見原審個資卷附財產所得資料、本院卷二第
    269-277、433-434頁之桃園市政府社會局函及查詢資料、第
    379-383頁之帳戶存摺交易明細），A01自承其等另有領取慈
    善基金會之補助（見原審卷一第138頁），足認B01本身並無
    財力而不能維持生活。則甲○○抗辯B01對於A01之扶養義務應
    依民法第1118條但書規定予以減輕為可取，本院認應減輕其
    扶養義務至2分之1為適當。據此，A01得請求因B01、甲○○、
    乙○○死亡所受扶養費損害如附表所示，逾此範圍之請求則屬
    無據。　
  ㈡非財產上損害賠償：
　  按法院對於慰撫金之量定，應斟酌加害人、被害人暨其父、母、子、女及配偶之身分、地位、經濟狀況與加害程度及其他各種情況等關係以定之。爰審酌A01為國小肄業，經濟窘困不能維持生活，已如前述，甲○○為高商畢業，將系爭房屋及1樓分隔為10個房間出租，有固定收入及不動產、股票等財產（見原審卷一第63、125頁、原審個資卷附財產所得資料），甲○○疏未注意系爭壁扇有無漏電起火之危險，致A01驟失配偶及3名子女，哀痛逾恆等一切情狀，認A01得請求非財產上損害賠償以400萬元為適當。
　㈢A01、B01是否與有過失：
　⒈按損害之發生或擴大，被害人與有過失者，法院得減輕賠償
    金額，或免除之，民法第217條第1項定有明文。又直接被害
    人於損害之發生或擴大與有過失時，依公平之原則，間接被
    害人於請求賠償，亦應有民法第217條過失相抵規定之適用
    。
　⒉依建築法第77條第1項規定，建築物使用人亦有維護建物設備
    安全之注意義務。又父母對兒童及少年應負保護、教養之責
    任，為兒童及少年福利與權益保障法第3條前段所明定。準
    此，A01、B01基於建築物之使用人責任及對於其等子女甲○○
    、乙○○、丙○○之保護責任，應注意系爭壁扇之電源線有無磨
    損等安全問題，並應注意不得長時間連續使用系爭壁扇，避
    免電源線披覆因長期擺動與外殼磨擦導致破損漏電起火，其
    2人卻疏未注意，致生系爭火災造成B01等4人死亡，則A01、
    B01就B01等4人死亡之結果，亦有過失。
　⒊甲○○雖抗辯A01將3名子女交由B01單獨照顧、B01未及時呼救
    、逃生及A01等7人在通道上堆置過多雜物阻礙逃生云云。惟
    甲○○自陳其於當天下午3時許曾帶小孩上樓、4時許曾送雞湯
    上樓，並未陳稱通道有堆置雜物致不能通行之情形（見原審
    卷一第130頁）。且系爭壁扇設置位置在房間1通道口（見原
    審卷一第81頁），系爭壁扇起火後，B01等4人亦難經由該通
    道口往1樓逃生。又B01手機門號雖查無資料（見本院卷一第
    385頁），惟A01陳稱其因接獲B01求救電話，於當天下午7時
    10分58秒打119電話通報消防局（見原審卷一第137-138頁）
    ，消防局則於下午7時13分56秒轉報桃園市政府警察局，輔
    以其他民眾於當天下午7時19分21秒通報119之時間（見本院
    卷一第351-352頁之桃園市政府警察局函覆受理各類案件紀
    錄表、第359-361頁之消防局函覆火災案件紀錄表），可見B
    01在起火初期尚未為鄰近民眾察覺之前，即已向A01求救。
    且證人即鄰房28號住戶鍾武江亦稱其有聽到求救聲，看到屋
    內有火星及濃煙，火勢不大，嗣其架梯、拉水管搶救時，確
    定小孩在陽台呼救，但火勢已從陽台右側天花板蔓延至左側
    ，濃煙擴大，看不到小孩身影等情（見原審卷一第132-133
    頁），益見B01等4人確有呼救，初期火勢雖不大，但濃煙使
    人呼吸困難、視線受阻，於此狀態下難認B01等4人未盡力呼
    救而與有過失。又消防局於當天下午7時13分10秒出勤、20
    分33秒抵達、28分09秒控制火場、32分21秒撲滅火勢（見本
    院卷二第341-343頁之消防局函覆火災案件紀錄表），亦難
    認有遲延救火之情事。此外，甲○○不能證明B01並無單獨照
    顧子女之能力，或其就呼救、逃生有何過失，則其此部分抗
    辯自無足採。　　
　⒋爰審酌甲○○對於系爭壁扇未盡管理維護之過失程度，及A01、
    B01如上開⒉所述過失情狀，認A01應負擔自己及B01之過失比
    例為4成，甲○○應負擔之過失責任比例為6成。故依民法第21
    7條第1項規定，A01得請求甲○○賠償扶養費損害及非財產上
    損害應減為342萬6463元〔計算式：（171萬0772元＋400萬元
    ）×6/10＝342萬6463元，元以下四捨五入〕。　　
　㈣甲○○是否已給付A017萬元、是否應予扣除：　　
　　甲○○抗辯其已給付A01慰問金7萬元，應扣除該款項云云，並
    提出收據（見本院卷一第273頁）及聲請訊問證人即有見聞
    其交付5萬元予A01之桃園市政府社會局中壢家庭服務中心人
    員李文馨為證。惟A01僅自認有收受甲○○給付之2萬元，並主
    張其在告別式上已拒收甲○○給付之5萬元等情（見本院卷二
    第555-557頁）。查甲○○給付A012萬元係以「桃園市政府社
    會局中壢家庭服務中心轉贈善心人士甲○○捐款」之名義，有
    該收據可稽（見本院卷一第273頁），另5萬元則未據其提出
    收據為憑，故縱甲○○有給付A017萬元，僅能認係透過社會局
    善心捐款名義之好意施惠行為，甲○○並非基於履行損害賠償
    之意思，亦非基於填補其債務不履行所生損害之原因而為給
    付。則其抗辯A01請求金額應扣除該7萬元云云，難認可取，
    亦無訊問證人李文馨之必要。　
八、綜上所述，A01依民法第227條之1、第192條第2項、第194條
    規定，請求甲○○給付342萬6463元及自107年8月28日起至清
    償日止按週年利率5％計算之利息，洵屬有據，應予准許，其
    逾上開範圍之請求則屬無據，不應准許；A1、B1依民法第22
    7條之1、第191條第1項、第184條第1項前段、第2項、第192
    條第2項、第194條規定，請求甲○○給付A1437萬2567元及自1
    08年8月28日起至清償日止按週年利率5％計算之利息、給付B
    1490萬0785元及自108年8月28日起至清償日止按週年利率5％
    計算之利息，均非有據，不應准許。從而原審就A01請求超
    過342萬6463元本息部分即命甲○○給付333萬3907元本息（計
    算式：676萬0370元－342萬6463元＝333萬3907元）、命甲○○
    給付A1331萬7878元本息、給付B1350萬7294元本息部分之判
    決，自有未洽，甲○○上訴論旨指摘原判決上開部分不當，求
    予廢棄改判，為有理由。另原審就上開A01請求應予准許部
    分所為甲○○敗訴之判決，及就A01請求超過676萬0370元本息
    、A1請求超過331萬7878元本息、B1請求超過350萬7294元本
    息部分所為A01等3人敗訴之判決，則無不合，兩造上訴論旨
    各自指摘原判決上開部分不當，求予廢棄改判，為無理由。
    又A01勝訴部分，兩造分別陳明願供擔保為准、免假執行之
    宣告，經核於法並無不合，爰分別酌定相當擔保金額准許之
    。
九、本件事證已臻明確，兩造其餘之攻擊或防禦方法及所用之證
    據，經本院斟酌後，認為均不足以影響本判決之結果，爰不
    逐一論列，併此敘明。
十、據上論結，本件A01等3人之上訴為無理由、甲○○之上訴為一
    部有理由、一部無理由，依民事訴訟法第450條、第449條第
    1項、第78條、第79條、第85條第1項但書、第457條第1項、
    第463條、第390條第2項、第392條第2項，判決如主文。
中　　華　　民　　國　　111 　年　　3 　　月　　29　　日
                  民事第二十五庭
                      審判長法  官  謝碧莉
                            法  官  楊惠如
                            法  官  林晏如
正本係照原本作成。
如不服本判決，應於收受送達後20日內向本院提出上訴書狀，其
未表明上訴理由者，應於提出上訴後20日內向本院補提理由書狀
（均須按他造當事人之人數附繕本）上訴時應提出委任律師或具
有律師資格之人之委任狀；委任有律師資格者，另應附具律師資
格證書及釋明委任人與受任人有民事訴訟法第466 條之1第1項但
書或第2項所定關係之釋明文書影本。如委任律師提起上訴者，
應一併繳納上訴審裁判費。
中　　華　　民　　國　　111 　年　　3 　　月　　29　　日

  　　　　　　　　　　　　　書記官  簡維萍
　　　　　　　　　　　　　
附表（B01之扶養義務減輕為2分之1後，A01得請求之扶養費用）
      ：
 一 民國105年10月16日起至113年5月20日止 A01於此期間之扶養義務人為B011人，其所受損害為B011人應負擔部分  依霍夫曼式計算法扣除中間利息（首期給付不扣除中間利息，下同）核計其金額為新臺幣(下同)1,604,914元【計算方式為：20,739×77.0000000+(20,739×0.00000000)×(78.00000000-00.0000000)=1,604,913.0000000000。其中77.0000000為月別單利(5/12)%第91月霍夫曼累計係數，78.00000000為月別單利(5/12)%第92月霍夫曼累計係數，0.00000000為未滿一月部分折算月數之比例(4/31=0.00000000)。元以下四捨五入，下同】。   1,604,914元× 0.5＝80萬2457元   二 民國113年5月21日起至115年7月11日止 A1於113年5月21日成年，A01於此期間之扶養義務人為B01、A12人，其所受損害為B011人應負擔部分  依霍夫曼式計算法扣除中間利息（首期給付不扣除中間利息）核計其金額為337,808元【計算方式為：(20,739×23.00000000+(20,739×0.00000000)×(24.00000000-00.00000000))÷1.5=337,808.2033。其中23.00000000為月別單利(5/12)%第25月霍夫曼累計係數，24.00000000為月別單利(5/12)%第26月霍夫曼累計係數，0.00000000為未滿一月部分折算月數之比例(20/30=0.00000000)】。   337,808元× 0.5＝16萬8904元   三 115年7月12日起至118年2月15日止 B1於115年7月12日成年，A01於此期間之扶養義務人為B01、A1、B13人，其所受損害為B011人應負擔部分  依霍夫曼式計算法扣除中間利息（首期給付不扣除中間利息）核計其金額為243,122元【計算方式為：20,739×29.00000000+(20,739×0.00000000)×(30.00000000-00.00000000))÷2.5=243,121.9079。其中29.00000000為月別單利(5/12)%第31月霍夫曼累計係數，30.00000000為月別單利(5/12)%第32月霍夫曼累計係數，0.00000000為未滿一月部分折算月數之比例(3/28=0.00000000)】。   243,122元× 0.5＝12萬1561元   四 118年2月16日起至121年12月4日止 甲○○於118年2月16日成年，A01於此期間之扶養義務人為B01、A1、B1、甲○○4人，其所受損害為B01、甲○○2人應負擔部分  依霍夫曼式計算法扣除中間利息（首期給付不扣除中間利息）核計其金額為247,851元【計算方式為：(20,739×41.00000000+(20,739×0.6)×(42.00000000-00.00000000))÷3.5=247,851.0375。其中41.00000000為月別單利(5/12)%第45月霍夫曼累計係數，42.00000000為月別單利(5/12)%第46月霍夫曼累計係數，0.6為未滿一月部分折算月數之比例(18/30=0.6)】。   247,851元× 1.5＝37萬1777元   五 121年12月5日起至123年10月14日止 乙○○於121年12月5日成年，A01於此期間之扶養義務人為B01、A1、B1、甲○○、乙○○5人，其所受損害為B01、甲○○、乙○○3人應負擔部分  依霍夫曼式計算法扣除中間利息（首期給付不扣除中間利息）核計其金額為98,429元 【計算方式為：(20,739×21.0000000+(20,739×0.00000000)×(22.00000000-00.0000000))÷4.5=98,428.78835。其中21.0000000為月別單利(5/12)%第22月霍夫曼累計係數，22.00000000為月別單利(5/12)%第23月霍夫曼累計係數，0.00000000為未滿一月部分折算月數之比例(9/31=0.00000000)】。   98,429元× 2.5＝24萬6073元  合計  171萬0772元